【裁判字號】    98,簡上,640
【裁判日期】    981027
【裁判案由】    偽造文書
【裁判全文】
臺灣高雄地方法院刑事判決             98年度簡上字第640號
上  訴  人
即  被  告  乙○○
上列上訴人因偽造文書案件，不服本院高雄簡易庭中華民國98年
5 月25日98年度審簡字第3988號第一審刑事簡易判決（聲請簡易
判決處刑案號：臺灣高雄地方法院檢察署97年度偵字第15213 號
），提起上訴，暨檢察官移送併辦審理（98年度偵續字第222 號
），本院管轄之第二審合議庭判決如下：
    主  文
原判決撤銷。
乙○○行使偽造私文書，足生損害於他人，處有期徒刑陸月，如
易科罰金，以新臺幣壹仟元折算壹日，減為有期徒刑月，如易
科罰金，以新臺幣壹仟元折算壹日。未扣案之「一本工程行」、
「丙○○」印章各壹枚及霖冷凍機械股份有限公司合約書上偽
造之「一本工程行」、「丙○○」、「徵曜企業有限公司」印文
各壹枚，均沒收。
    事  實
一、乙○○原係徵曜企業有限公司（下稱徵曜公司，業於民國87
    年7 月21日登記解散，原統一編號：00000000號，登記負責
    人為徐瑋蔚）之實際負責人，於95年初，以個人名義向信祥
    股份有限公司高雄分公司（分公司統一編號：00000000號，
    下稱信祥公司）承作高雄市政府「高雄市交通管理系統建置
    工程（第一期）管理中心建築裝修工程之空調工程」（下稱
    空調工程），明知徵曜公司已經登記解散，不能以該公司之
    名義交易並開立發票，乃徵得丙○○之同意，以丙○○所獨
    資經營之一本工程行（98年1 月7 日登記歇業，統一編號：
    00000000號）之名義，於其請款、付款時，為其開立統一發
    票作為進銷項憑證（所涉違反稅捐稽徵法罪嫌部分，業經臺
    灣高雄地方法院檢察署檢察官另簽分偵辦），但丙○○並未
    同意乙○○得任意以丙○○或一本工程行之名義為任何交易
    。嗣乙○○因施作上開空調工程所需，於95年5 月間向霖
    冷凍機械股份有限公司（統一編號：00000000號，下稱霖
    公司）業務人員蘇志明洽訂冰水主機及空調箱（下稱空調設
    備），因霖公司不願以已經解散之徵曜公司為訂約之名義
    相對人，乙○○為取得所需空調設備以順利完成上開空調工
    程，竟承上開明知之事項，亦未另獲得丙○○之同意或授權
    ，而基於偽造私文書之犯意，先於95年8 月間某日，在高雄
    市○○區○○路12號附近某印章店，委託不知情之刻章師傅
    偽刻「一本工程行」及「丙○○」印章各1 枚，再於95年8
    月14日，邀同蘇志明至其位於高雄市○○區○○路123 號15
    樓之5 之住所，當場在與霖公司之買賣合約書甲方（買方
    ）商號名稱及法定代理人等欄位偽造「一本工程行」及「丙
    ○○」印文各1 枚，及在丙方（買方連帶保證人）欄位偽造
    「徵曜企業有限公司」之印文，並蓋用「乙○○」之印文各
    1 枚，以偽造內含(1)「丙○○即一本工程行」以新臺幣（下
    同）129 萬元之價格向霖公司購買上開空調設備，及(2)「
    徵曜公司」就「丙○○即一本工程行」所負債務對霖公司
    負連帶保證責任等虛偽內容之合約書1 紙，交由不知其未獲
    丙○○即一本工程行授權或同意出名之蘇志明帶回霖公司
    以行使之，霖公司因而提供上開空調設備給乙○○，足生
    損害於丙○○及霖公司。（乙○○所涉詐欺取財罪嫌部份
    ，業經臺灣高雄地方法院檢察署檢察官為不起訴處分確定〈
    97年度偵字第16419 號〉）嗣因乙○○未能清償購貨餘款
    116 萬1018元，經霖公司發函向丙○○即一本工程行催討
    ，始查悉上情。
二、案經丙○○、霖公司訴由臺灣高雄地方法院檢察署檢察官
    偵查後，聲請以簡易判決處刑暨移送併案審理。
    理  由
一、按被告以外之人於審判外之言詞或書面陳述，除法律有規定
    者外，不得作為證據。被告以外之人於偵查中向檢察官所為
    之陳述，除顯有不可信之情況者外，得為證據。被告以外之
    人於審判外之陳述，雖不符前4 條之規定，而經當事人於審
    判程序同意作為證據，法院審酌該言詞陳述或書面陳述作成
    時之情況，認為適當者，亦得為證據。當事人、代理人或辯
    護人於法院調查證據時，知有第159 條第1 項不得為證據之
    情形，而未於言詞辯論終結前聲明異議者，視為有前項之同
    意。又刑事訴訟法第159 條第1 項、第159 條之1 第2 項、
    第159 條之5 分別訂有明文。經查：告訴人丙○○、證人徐
    瑋蔚、告訴代理人蘇志明於檢察事務官前所為之言詞或書面
    陳述，性質上屬於傳聞證據，且迄言詞辯論終結前，均未據
    檢察官及上訴人即被告聲明異議，且本院審酌該等陳述做成
    時之情狀，並無違法取證或不當情事，且與本案待證事實均
    有相當關連，認為適當；另告訴代理人蘇志明於檢察官前所
    為之陳述（非以證人身分）、證人丙○○97年5 月16日於檢
    察官前具結所為之證言，亦查無顯不可信之情況，揆諸上開
    規定，均得為證據。
二、訊據上訴人即被告對上開犯罪事實均坦承不諱，核與告訴人
    丙○○、證人徐瑋蔚、告訴代理人蘇志明於檢察事務官前所
    陳述之情節，告訴代理人蘇志明於檢察官前所指述之情節（
    非以證人身分），及證人丙○○97年5 月16日於檢察官前所
    結證之情節均大致相符。此外復有霖公司工商登記資料、
    被告與霖公司所訂定之買賣合約書、霖公司開與一本工
    程行之統一發票4 張、丙○○匯款與乙○○之第一商業銀行
    匯款申請書回條6 紙、乙○○所簽收之現金支出傳票1 紙、
    一本工程行與台灣日光燈股份有限公司間之訂貨明細、報價
    單、銷售合約書各1 份、一本工程行之工商登記資料、霖
    公司寄與一本工程行及乙○○之存證信函（梓官蚵子寮郵局
    存證信函第11號、第12號）、高雄市政府建設局96年12月24
    日高市建設二字第0960029889號函所檢送一本工程行營利事
    業登記卷宗正本、財政部高雄市國稅局左營稽徵所97年1 月
    23日財高國稅左服字第0970000910號函所示一本工程行95年
    度營業稅申報相關資料在卷可稽，足見被告之自白與事實相
    符，是本件事證明確，被告犯行堪以認定，應依法論科。
三、按刑法處罰偽造文書罪之主旨，所以保護文書之實質的真正
    ，故不僅作成之名義人須出於虛捏或假冒，即文書之內容，
    亦必出於虛構，始負偽造之責任；偽造文書罪，係著重於保
    護公共信用之法益，即使該偽造文書所載之作成名義人業已
    死亡，而社會一般人仍有誤認其為真正文書之危險，自難因
    其死亡阻卻犯罪之成立。有最高法院20年上字第1050號、21
    年上字第2668號判例要旨可資參照。準此，本件被告於霖
    公司合約書丙方（連帶保證人）欄位上蓋用徵曜公司之印文
    ，表示以徵曜公司之名義為連帶保證人之用意時，徵曜公司
    既已解散，自不能謂此名義人非出於虛捏或假冒；徵曜公司
    於被告蓋印當時既已無法負擔任何責任，則上開用意亦係出
    於虛構，且有使霖公司誤認該欄位所載之私文書為真正之
    危險，自不能阻卻被告此部份犯罪之成立。核被告所為，係
    犯刑法第216 條、第210 條之行使偽造私文書罪。被告偽刻
    「一本工程行」、「丙○○」之印章、偽造「一本工程行」
    、「丙○○」、「徵曜企業有限公司」印文之行為，皆為偽
    造私文書之部分行為；其偽造私文書後，復持以行使，其偽
    造之低度行為為行使之高度行為所吸收，均不另論罪。被告
    利用不知情之刻印店員偽刻「一本工程行」、「丙○○」印
    章各1 枚，為間接正犯。按刑法上所謂文書，指記載人之一
    定意思或觀念之有體物，其存在之形式，自具有多樣性，一
    份文件未必僅成立一種文書，時或存在多種文書之效力。查
    本件被告與霖公司間之合約書，甲方（買方）商號名稱及
    法定代理人等欄位蓋有偽造之「一本工程行」及「丙○○」
    印文各1 枚，丙方（買方連帶保證人）欄位蓋有偽造之「徵
    曜企業有限公司」之印文1 枚，可認該同一合約書上，係同
    時存在表示(1)「丙○○即一本工程行」以129 萬元之價格向
    霖公司購買上開空調設備，以及(2)「徵曜公司」就「丙○
    ○即一本工程行」所負債務對霖公司負連帶保證責任等私
    文書，是被告同時冒用多人之名義，偽造可各自獨立之多個
    私文書於同一文件之內，嗣持以行使者，因其同時侵害數個
    法益，係一行為同時觸犯數個行使偽造文書之罪名，自應依
    想像競合犯之例從一重處斷。而檢察官移送併案審理部分（
    即被告以偽造徵曜公司印文方式偽造表示徵曜公司擔任連帶
    保證人之私文書部份），既與前經起訴之犯罪事實，有想像
    競合之裁判上一罪關係，本院自應並予審究，附此敘明。
四、原審以被告坦承犯罪，依卷內證據足認其自白與事實相符，
    而於98年5 月25日逕依檢察官聲請以簡易判決處有期徒刑 6
    月，如易科罰金，以1000元折算壹日；減為有期徒刑3 月，
    如易科罰金，以1000元折算壹日；未扣案之「一本工程行」
    、「丙○○」印章各1 枚及霖公司合約書上偽造之「一本
    工程行」、「丙○○」印文各1 枚，均沒收之，固非無據。
    被告以原審認定事實有誤，且情節輕微，縱非無罪，亦應併
    為緩刑之宣告為由，提起上訴，衡諸上開各節及被告於本院
    審理時自承其迄今未獲霖公司諒解等情，亦無理由。然就
    被告以偽造徵曜公司印文方式偽造表示徵曜公司擔任連帶保
    證人之文書部份，因檢察官於98年7 月6 日（本院收文日）
    即被告上訴後始聲請併案審理，致原審不及審酌而未併就偽
    造之「徵曜企業有限公司」印文宣告沒收，仍無以維持，應
    由本院予以撤銷改判。爰審酌被告前有詐欺前科（不構成累
    犯），高職畢業，為符合霖公司之交易要求，以順利取得
    所需空調設備履行其與信祥公司間之承攬義務，乃未經丙○
    ○同意，即擅以丙○○即一本工程行之名義擔任買受人，並
    以自己實際經營，然已解散之徵曜公司為連帶保證人，與
    霖公司簽訂交易金額高達129 萬元之合約，並持該合約書向
    霖公司行使，終因財務不佳而未給付餘款116 萬1018 元
    ，損及霖公司及丙○○，嗣於被發覺後坦承犯行等一切情
    狀，量處如主文所示之刑。又本件被告犯罪時間係在98年9
    月1 日之前，而刑法第41條業於98年9 月1 日起修正施行，
    然修正前之刑法第41條第1 項與修正後刑法第41條第1 項均
    規定：「犯最重本刑為5 年以下有期徒刑以下之刑之罪，而
    受6 個月以下有期徒刑或拘役之宣告者，得以新臺幣1 千元
    、2 千元或3 千元折算一日，易科罰金。但確因不執行所宣
    告之刑，難收矯正之效，或難以維持法秩序者，不在此限。
    」（本件因不涉及定應執行刑問題，故與大法官會議釋字第
    662 號解釋無涉）可知98年9 月1 日修正前之刑法第41條第
    1 項與修正後刑法第41條第1 項之規定內容既均相同，即非
    屬刑法第2 條第1 項前段所稱「行為後法律有變更」之情形
    ，仍應依一般法律適用之原則，適用裁判時法（最高法院95
    年度第21次刑事庭會議決議可資參照），爰斟酌上開各情，
    逕依98年9 月1 日起修正施行之刑法第41條第1 項前段之規
    定，併諭知易科罰金之折算標準為以1,000 元折算1 日，以
    資懲儆。又被告犯罪時間係在96年4 月24日以前，且非中華
    民國九十六年罪犯減刑條例第3 條所列不予減刑之情形，爰
    依該條例第2 條第1 項第3 款規定，減其宣告刑如主文所示
    ，並諭知易科罰金折算標準同上。末查，本件被告偽刻之「
    一本工程行」、「丙○○」印章各1 枚，雖未扣案，然並無
    證據證明業已滅失，以及被告於霖公司合約書上所偽造之
    「一本工程行」、「丙○○」、「徵曜企業有限公司」印文
    各1 枚，應依刑法第219 條之規定，不問屬於被告與否，均
    併予宣告沒收。
據上論斷，應依刑事訴訟法第455  條之1 第1 項、第3  項、第
369 條第1 項中段、第364  條、第299  條第1 項前段，刑法第
216 條、第210 條、第55條、第41條第1 項前段，中華民國九十
六年罪犯減刑條例第2 條第1 項第3 款、第7 條、第9 條判決如
主文。
本案經檢察官甲○○到庭執行職務。
中    華    民    國    98    年    10    月    27    日
                  刑事第十四庭  審判長法  官  陳銘珠
                                      法  官  林揚奇
                                      法  官  張凱鑫
上正本證明與原本無誤。
本判決不得上訴
中    華    民    國    98    年    10    月    27    日
                                      書記官  董明惠


司法院資訊處製作；財團法人民間司法改革基金會備份。
